【裁判字號】    89,上易,33
【裁判日期】    890201
【裁判案由】    偽造文書等
【裁判全文】
臺灣高等法院臺南分院刑事判決              八十九年度上易字第三三號      Ｃ
      上  訴  人
      即  被  告  丙      ○
      選任辯護人  翁  瑞  昌  律師
      上  訴  人
      即  被  告  甲  ○  ○
右上訴人因偽造文書等案件，不服臺灣臺南地方法院八十八年度訴字第六一四號中華
民國八十八年十一月十五日第一審判決（起訴案號：臺灣臺南地方法院檢察署八十七
年度營偵字第一０七０號及併辦案號：同署八十八年度營偵字第一四五八號），提起
上訴，本院判決如左：
      主      文
上訴駁回。
      事      實
一、丙○因招募互助會宣告止會，恐遭會員查封其財產進行追討，竟為圖脫產，明知
    其與姊夫甲○○、女婿丁○○之間並無新台幣（下同）三百萬元、一百五十萬元
    債務關係存在，首於民國八十七年五月三十一日，與甲○○基於共同犯意聯絡，
    二人通謀偽以丙○積欠甲○○債務三百萬元未還為由，而由丙○提供所有坐落白
    河鎮○○○○段五九八、六一０之三、六一０之八、六四六之二、六二０、六一
    五、六一九地號土地七筆（按起訴書漏載後三筆，又設定範圍除六四六之二係應
    有部份四十八分之五外，餘均係係全部）設定第三順位之一般抵押權予甲○○，
    以資擔保。二人在台南縣白河鎮○○路四九０號委由不知情之代書孫招憲，書立
    上開不實內容之土地抵押權設定契約書、土地登記申請書各乙份。丙○繼於同年
    六月一日，與丁○○基於共同犯意聯絡，二人通謀偽以丙○積欠丁○○債務一百
    五十萬元未還為由，而由丙○提供其所有座落同地段三九二之三六地號之土地及
    其地上建號二四０號建物所有權全部，設定第三順位之一般抵押權予丁○○，以
    資擔保。二人亦在台南縣白河鎮○○路四九０號委由不知情之代書孫招憲，書立
    上開不實內容之土地建物抵押權設定契約書、土地建物登記申請書各乙份。嗣上
    開文件書妥後，丁○○、甲○○分別推由丙○於同年六月一日下午二時十八分許
    乙次持上開文件向台南縣白河地政事務申請登記，使該所不知情知承辦公務員先
    後於同年月三日上午九時三十五分許、十一時三十五分許將各該虛偽設定抵押權
    之不實事項登載於其職務上所掌之土地登記簿之公文書上，均足以生損害於地政
    機關登記之正確性及丙○之債權人戊○○、乙○○等人。案經戊○○、乙○○訴
    請台灣台南地方法院檢察署檢察官偵查起訴及移送併辦。
      理      由
一、訊據上訴人即被告丙○、甲○○、丁○○均矢口否認有偽造文書等犯行，均辯稱
    伊等間確實有上開債務存，上開抵押權設定係實在云云。經查：右揭事實，迭據
    告訴人戊○○、乙○○於偵審中指訴綦詳，並有土地登記謄本、建物登記謄本、
    土地建物抵押權設定契約書及土地建物登記申請書影本附卷等附卷可稽。且被告
    丙○與甲○○間之前開債務發生及償還經過，於偵查中經檢察官隔離訊問渠等二
    人結果，被告丙○供稱：伊自八十四年開始向被告甲○○借，借八０、一００萬
    元不等，借三、四次，有交他本票，票共開二六０萬元，會錢他標到二會共六０
    多萬元等語；被告甲○○則稱：自八十四年三月開始借，借好幾次，八十四年借
    八０多萬元、八十五年一三０萬元，另有會錢，會錢共七０萬元多云云。嗣於原
    審法院審理中再隔離訊問渠二人結果，被告丙○供稱：借錢不用付利息，伊和被
    告甲○○每次會算後，並未言明何時還錢，祇說有錢就會還云云；惟被告甲○○
    則供稱：利息六厘，被告丙○有支付，有時二個月付乙次，有時一個月，伊和被
    告丙○每次會算後，丙○稱本票到期日會還錢云云，足見渠二人所供有相互齟齬
    之處，已難令人盡信。設若被告丙○所述屬實，則其應欠被告甲○○三百二十餘
    萬之債務，惟卻僅設抵押債務三百萬元，亦有疑義。又被告甲○○雖亦表示被告
    丙○多次向其借款，然竟無借款明細或款項出自何處之證明，亦無會帳單，僅丙○簽發面額各為一三０萬元、五０萬元、八０萬元之本票計三紙，亦顯有違常情
    ，益徵渠二人間並無債務存在，而上開抵押權設定係出於通謀虛偽意思表示所為
    甚明，嗣被告甲○○於本院審理中提出其白河三支局儲金簿以實其有借款予被壬
    丙○，惟上開儲金簿明細僅能證明被告甲○○於何時有存提款項之事實，難憑以
    證明該款項用之貸與被告丙○，故尚難執此儲金簿為被告甲○○、丙○有利認定
    之依據。另就被告丙○與丁○○間之前開債務發生及償還經過，於偵查中亦經檢
    察官隔離訊問渠二人結果，被告丙○供稱：伊是去年（即八十六年）四、五月陸
    續向被告丁○○借的，每次幾十萬元，是叫伊太太向伊女兒借的，共借一五０萬
    元以上，借來貼會錢。共借一五０、一六０萬元許，伊沒還過被告丁○○。原先
    向被告丁○○說要用而己，每次借五至十五萬元，錢是被告丁○○拿來伊住處給
    伊，大都經伊女兒向他借，借到八十五年底，共借一五０、一六０萬元許。他們
    還沒結婚伊就向他們借了，婚後我也有借，借到被告丁○○說沒錢。伊說要付會
    錢，被告丁○○知道我向人借得嚴重，八十六年他就沒再借我，他聽到我被倒會
    ，有對我說要還錢，我叫他設定抵押等語。核與被告丁○○供稱：伊八十六年七
    月（結婚），被告丙○從婚前借到婚後，最後一次八十七年二月借五萬元，前後
    借很多次，借多還少。有時伊太太交（錢）給他（丙○），有時伊回台南交給他
    。伊不知道被告丙○被倒會外面欠很多錢，共借一七０萬元許等語，已有杆格之
    處；雖證人即丙○之女沈美燕證稱：是婚前借的，婚後沒借，伊婚前在台中工作
    ，伊父親打電話向伊借，伊向男友丁○○說，伊男友借他的，每次借十萬至十五
    萬元，透過伊借七、八次。被告丙○應該是八十五年夏天向被告丁○○借錢，共
    借一五０萬元就沒借，後來我們結婚後就沒借。是被告丁○○直接交錢給伊父丙○，伊沒經手等語，然經原審法院於審理中隔離訊問被告丙○與丁○○結果，被
    告丙○供稱：伊並未於每筆借款後，與被告丁○○會算，是後來伊經濟發生困難
    ，二人才會算等語；被告丁○○則供稱：每次借款後，均會會算前借數額等語，
    亦有所未合，足見渠三人所供顯非實情，難予採信。參以被告丙○先前既已多次
    向被告丁○○借款未還，被告丁○○何以願一再出借，且期間復均未要求被告丙○提供任何擔保，而竟遲至被告丙○招募互助會宣告止會後，恐被告丙○遭其會
    員查封其財產進行追討，雙方始設定該抵押權，亦有違常理，足證渠二人間確無
    債務存在，而上開抵押權設定亦確係出於通謀虛偽意思表示所為無訛。又被告等
    辦理上揭虛偽抵押權登記事項，自均足以生損害於地政機關登記之正確性及丙○
    之債權人戊○○、乙○○等人，應堪認定。綜上各情參互證之，本件事證明確，
    被告等犯行均堪以認定。渠等所辯均無非事後畏罪卸責之詞，不足採信。
二、核被告三人所為，均係犯刑法第二百十四條（起訴書誤引為二百十三條）之使公
    務員登載不實罪。被告丙○與被告甲○○間，及被告丙○與被告丁○○間，彼此
    分別有犯意聯絡及行為分擔，均為共同正犯。又被告丙○以一使公務員登載不實
    行為，同時觸犯二個上揭罪名，應依想像競合犯規定，從一重處斷。
三、公訴意旨另以：被告等三人係基於毀損債權人戊○○等人之債權之故意，於將受
    強制執行之際有上開犯行，因認被告三人另涉刑法第三百五十六條之損害債權罪
    云云。惟上開罪名依同法第三百五十七條規定，係告訴乃論之罪，茲據告訴人戊○○於原審法院審理中當庭撤回其告訴，此部份依法本應諭知不受理之判決，然
    公訴人認此部份與前揭有罪部份，有牽連犯之裁判上一罪之關係，爰不另為不受
    理之諭知，並此敘明。
四、原審認被告三人之罪證明確，因予適用刑法第二十八條、第二百十四條、第四十
    一條、第五十五條罰金罰鍰提高標準條例第一條前段、第二條等規定，並審酌
    被告等之素行、犯罪之動機、手段、目的、所生危害、參與犯罪之程度、審理中
    已與告訴人戊○○達成民事和解，惟迄未與告訴人乙○○達成民事和解，且飾詞
    圖卸刑責等一切情狀，分別量處被告丙○有期徒刑九月，被告甲○○有期徒刑六
    月及被告丁○○有期徒刑五月，並就被告甲○○及丁○○所處部份，各諭知易科
    罰金以三百元折算一日之標準。本院經核原判決關於前揭有罪部分認事用法量刑
    ，及關於被告三人另涉刑法第三百五十六條之損害債權罪部分，不另為不受理之
    諭知，均無不合。被告等三人上訴意旨否認犯罪，顯無理由，應予駁回。
據上論斷，應依刑事訴訟法第三百六十八條，判決如主文。
本案經檢察官蘇南桓到庭執行職務。
中    華    民    國      八十九      年      二      月      一        日
                                  臺灣高等法院臺南分院刑事第一庭
                                      審判長法官  鄭    文    肅
                                            法官
                                            法官  王    浦    傑
右正本證明與原本無異。
不得上訴。
                                      法院書記官  張    清    良
中    華    民    國      八十九      年      二      月     十一       日
附錄法條：
刑法第二百十四條：明知為不實之事項，而使公務員登載於職務上所掌之公文書，足
                  以生損害於公眾或他人者，處三年以下有期徒刑、拘役或五百元
                  以下罰金。


司法院資訊處製作；財團法人民間司法改革基金會備份。
